臺灣高等法院刑事判決　　　　　　　 100年度上訴字第1834號
　上　訴　人　臺灣桃園地方法院檢察署檢察官
　被　　　告　黃華隆
上列上訴人因被告誣告案件，不服臺灣桃園地方法院99年度訴字
第357號，中華民國100年5 月18日第一審判決（起訴案號：98年
度偵字第17118號），提起上訴，本院判決如下：
    主  文
上訴駁回。
    理  由
一、公訴意旨略以：被告黃華隆與林永泰係桃園縣中壢市大愛里
    里民，渠2 人前因里長選舉而產生嫌隙，被告黃華隆明知林
    永泰並未於民國（下同）97年8月1日，在八德市大地庭園社
    區住戶大會會議中，公然指稱：「黃華隆偷賣水塔」等情，
    竟意圖使林永泰受刑事處分，於97年8月7日，具狀向臺灣桃
    園地方法院檢察署提出刑事告訴，誣指林永泰於上揭時、地
    公然指稱：「黃華隆偷賣水塔」等情。嗣經本署檢察官偵查
    後，林永泰涉犯妨害名譽案件以98年度偵字第3482號為不起
    訴處分確定。因認被告黃華隆涉犯刑法第169條第1項誣告罪
    嫌云云。
二、按犯罪事實應依證據認定之，無證據不得認定其犯罪事實；
    又不能證明被告犯罪或其行為不罰者，應諭知無罪之判決，
    刑事訴訟法第154條第2項、第301條第1項分別定有明文，此
    即揭櫫刑事訴訟程序係採證據裁判主義，易言之，即認定不
    利被告之事實，須依積極證據，苟積極證據不足為不利於被
    告事實之認定時，自應為有利於被告認定，更不必有何有利
    之證據，最高法院30年上字第816 號判例意旨參照。次按刑
    事訴訟法上所謂認定犯罪事實之證據，係指足以認定被告確
    有犯罪行為之積極證據而言，該項證據自須適合於被告犯罪
    事實之認定，始得採為斷罪資料。如未能發現相當證據，或
    證據不足以證明，自不能以推測或擬制之方法，以為裁判之
    基礎。又刑事訴訟上證明之資料，無論其為直接或間接證據
    ，均須達於通常一般人均不致有所懷疑，而得確信其為真實
    之程度，始得據為有罪之認定，若其關於被告是否犯罪之證
    明未能達此程度，而有合理性懷疑之存在，致使無法形成有
    罪之確信，根據「罪證有疑，利於被告」之證據法則，即不
    得遽為不利被告之認定，此分別有最高法院29年上字第3105
    號、40年臺上字第86號、76年臺上字第4986號判例可資參照
    。又按刑法第169條第1項之誣告罪，以意圖他人受刑事或懲
    戒處分，向該管公務員誣告者，始克當之。所稱「誣告」即
    虛構事實，進而申告而言，又所謂虛構事實，係指明知無此
    事實，而故意捏造者而言，是如若出於誤信、誤解、誤認或
    懷疑有此事實，或對其事實誇大其詞，或資為其訟爭上之攻
    擊或防禦方法，或其目的在求判明是非曲直者，固均不得謂
    屬誣告（最高法院20年上字第307號、44年臺上字第892號判
    例意旨參照）。即其所申告之事實，並非完全出於憑空捏造
    ，或尚非全然無因，而只以不能積極證明為虛偽，或因證據
    不充分，致受誣告人不受追訴處罰者，亦不成立誣告罪（最
    高法院43年臺上字第251號判例意旨參照）。
三、公訴人認被告黃華隆涉有誣告罪嫌，無非係以：被告之供述
    、證人即告訴人林永泰之證述、被告向臺灣桃園地方法院檢
    察署告訴林永泰涉犯妨害名譽罪嫌之刑事告訴狀及臺灣桃園
    地方法院檢察署檢察官98年度偵字第3482號不起訴處分書等
    為其主要論據。訊據被告黃華隆堅詞否認有何誣告之犯行，
    辯稱：97年8月1日伊所住之大地庭園社區召開住戶大會，林
    永泰並非我們社區住戶，卻在住戶大會中發言指稱「黃華隆
    偷賣水塔」等語，伊認為林永泰妨害伊的名譽，所以才對他
    提出妨害名譽之告訴云云。
四、按傳聞法則之重要理論依據，在於傳聞證據未經當事人之反
    對詰問予以核實，乃予排斥，惟若當事人已放棄對原供述人
    之反對詰問權，於法院審判時表明同意該等傳聞證據可作為
    證據，基於證據資料愈豐富，愈有助於真實發現之理念，並
    貫徹刑事訴訟法修法加重當事人進行主義之精神，確認當事
    人對於證據能力有處分權之制度，傳聞證據經當事人同意作
    為證據，法院認為適當者，亦得為證據。另當事人於調查證
    據時，對於傳聞證據表示「沒有意見」、「對於證據調查無
    意見」，而未於言詞辯論終結前聲明異議，應視為已有將該
    等傳聞證據採為證據之同意，此刑事訴訟法第159條之5定有
    明文。是以下所引證據，經本院當庭提示，檢察官及被告均
    無意見，且未於言詞辯論終結前聲明異議，本院審酌該等證
    據作成之情況，認為適於為本件認定事實之依據，依刑事訴
    訟法第159 條之5第2項規定，應具有證據能力，得採為證據
    。
五、經查：
(一)按被告黃華隆前於97年8月7日，曾具狀向臺灣桃園地方法院
    檢察署告訴：林永泰於97年8月1日在桃園縣八德市大地庭園
    社區住戶大會會議中，竟意圖散布於眾，公然指稱：「黃華
    隆賣掉公家水塔」等語，暗指被告貪污圖利，嚴重妨害被告
    之名譽等語，案經臺灣桃園地方法院檢察署檢察官以98年度
    偵字第3482號案件偵查後，認無證據證明林永泰有妨害名譽
    犯行，而對林永泰為不起訴處分在案確定等情，此為被告所
    坦認，並有上開臺灣桃園地方法院檢察署檢察官98年度偵字
    第3482號不起訴處分書在卷可稽，此部分事實堪以確認。
(二)次按桃園縣八德市大地庭園社區於97年8月1日召開區分所有
    權人會議時，非該社區住戶之林永泰有由該社區住戶宋永章
    偕同前往該會議會場，於會議進行中，曾有人向被告質問原
    由市公所所配置之水塔下落乙事，現場因而處於混亂狀態等
    情，此據被告供承在卷，並據證人林永泰、宋永章分別於原
    審法院審理時證述明確，足見，當日該社區所召開之區分所
    有權人會議，確曾有人就該水塔目前下落乙事質問被告，現
    場並因而處於混亂狀態，堪予認定。被告始終堅稱證人林永
    泰於該會議中確有質疑其該水塔下落乙事，而證人林永泰於
    原審法院審理時則否認有於該次會議中對被告質疑該水塔下
    落，並稱：該次大地庭園社區住戶大會會議是宋永章打電話
    要我去的，電話中沒有講找我去作何事。抵達後宋永章才說
    他是邀請我過來說明水塔的事情，我就說前任里長沒有將水
    塔交給我，我不知道水塔現在在什麼地方，接著在場很多人
    就在質疑被告，有人問為何會不見，被告就說水塔回收了，
    就有人再問怎麼會回收呢，被告就說借人家用。在聽聞現場
    有人詢問水塔的事情後，我沒有要求被告就此部分作說明，
    我是要里民直接去問被告。我沒有問被告水塔是回收到哪裡
    ，是否回收賣掉，這不關我的事云云（見原審卷第78至79頁
    ），惟證人林永泰於被訴前案妨害名譽案件中，於警詢中供
    稱：我有參與97年8月1日大地庭園社區住戶大會，是該社區
    住戶宋永章先生請我前往說明水塔的事情。開會當時宋永章
    問被告水塔現於何處，當時被告回答說水塔不見了，又有人
    問被告水塔怎麼可以不見，被告又說水塔回收了，然後里民
    就叫我問被告水塔是回收賣掉還是回收去哪裡了？我就問被
    告水塔是回收到哪裡？是否回收賣掉了？... 我只是幫里民
    問水塔下落而已。因為被告卸任里長後，並未將水塔移交給
    我，我只是代為詢問被告水塔下落，並無指被告私賣水塔云
    云（見臺灣桃園地方法院檢察署98年度他字第2370號卷第10
    、11頁），證人林永泰業已陳明開會當時確有因里民要求而
    由其向被告詢問水塔下落乙情，又據證人宋永章於原審法院
    審理時亦證稱：是我邀請林永泰里長一同參加97年8月1日社
    區舉辦之住戶大會會議，請他列席報告關於水塔的事情。我
    有跟住戶說邀請現任的里長林永泰來跟大家報告水塔的事情
    。當時黃華隆有對李永泰咆嘯說怎麼可以進來云云（見臺灣
    桃園地方法院98年度桃簡字第2772號卷第20頁），茲證人林
    永泰並非大地庭園社區之住戶，其係以現任里長身分，應證
    人即該社區住戶宋永章之邀，為報告關於水塔乙事，始於上
    開時地前往參與該社區住戶大會會議，則證人林永泰既已抵
    達會場，並為釐清水塔下落而來，衡情自會就該水塔下落與
    前任里長即黃華隆有所對質，以釐清責任，當無僅在旁聽聞
    ，而由該社區住戶質問被告水塔下落之理，況證人林永泰上
    開於警詢之所述，係因本身是否涉犯妨害名譽罪嫌接受警方
    之調查詢問，證人林永泰在其本身有重大利害關係下，猶毫
    不隱瞞將其就上開水塔事宜係如何詢問被告乙節清楚交代，
    且所述情節，復核與被告所供及證人宋永章所述大致相符，
    堪認其上開於警詢所述應較可採，是證人林永泰於上開會議
    中確有向被告詢問水塔下落，且曾以「水塔是回收到哪裡？
    」、「是否回收賣掉」等話語詢問被告，其嗣於原審法院審
    理時否認本身曾詢問被告水塔下落云云，則非事實，而無可
    採。
(三)證人林永泰於上開會議中既確曾以「水塔是回收到哪裡？」
    、「是否回收賣掉」等話語詢問被告，雖證人林永泰係以疑
    問用字詢問，然被告於證人林永泰抵達該會場時，即曾就證
    人林永泰並非社區住戶而無權至該會議乙節發生爭執，而當
    時會議中現場住戶吵雜，被告在牽涉本身責任而情緒激動且
    現場人聲吵雜下，因而誤認證人林永泰係直接指稱其「偷賣
    水塔」，即非無可能，則被告主觀上認證人林永泰涉有妨害
    名譽罪嫌，亦難認為全然無因。而依上所述，誣告罪之成立
    ，以行為人明知無此事實，而故意捏造者而言，若出於誤信
    、誤解、誤認或懷疑有此事實，或對其事實誇大其詞，或資
    為其訟爭上之攻擊或防禦方法，或其目的在求判明是非曲直
    者，則均不得謂屬誣告，細繹本案卷證並審度全案事發始末
    ，本件證人林永泰被訴前案妨害名譽案件，雖臺灣桃園地方
    法院檢察署檢察官98年度偵字第3482號為不起訴處分，惟被
    告所指訴證人林永泰涉犯妨害名譽案件，均係肇因於聽聞證
    人林永泰詢問其「水塔是回收到哪裡？」、「是否回收賣掉
    」等話語，實難認被告主觀上有出於虛捏事實之誣告犯意。
  綜上所述，本件被告所申告之事實，係有所誤認或懷疑有此事
  實而為申告，然並非全出於憑空捏造，亦尚非全然無因，本案
  並無積極證據足認被告所為告訴是明知為虛偽而故意構陷，亦
  無從認定被告有誣告之故意，雖告訴人林永泰於另案因無積極
  事證足證有妨害名譽罪嫌，經檢察官認證據不足為不起訴處分
  在案，然被告所訴事實，既不能證明為其有誣告犯意，即無從
  以誣告罪相繩。此外，復查無其他積極證據足資證明被告有何
  誣告犯行，是本件不能證明被告犯罪，即應為被告無罪之諭知
  。
六、原審本同上之見解，以不能證明被告有公訴人所指之誣告犯
    行，而為被告無罪之諭知，經核俱無違誤，於法尚無不合。
    檢察官上訴意旨略以：林永泰並無說被告黃華隆偷賣水塔等
    話語，而是在場其他住戶質疑，此據證人林永泰、宋永章證
    述綦詳在卷，雖證人林永泰於警詢曾稱有就水塔乙事詢問被
    告，然證人林永泰嗣於原審法院審理時業已明確證述係現場
    住戶（里民）對被告為詢問，與其無涉，此可傳喚該等出席
    住戶大會之人員到庭作證，或將林永泰送請測謊，以使本案
    事實明確，原審對被告為無罪之諭知，認事用法尚非允洽。
    惟查，本案並無積極證據足認被告所為告訴是明知為虛偽而
    故意構陷，亦無從認定被告有誣告之故意，自難對被告科以
    誣告之責，而本件事證已明，均已如上所述，本院認並無再
    行傳喚現場住戶到庭作證或將證人林永泰送請測謊之必要，
    檢察官上訴意旨仍執陳詞，指摘原判決不當，尚難認有理由
    ，應予駁回。
據上論斷，應依刑事訴訟法第368條，判決如主文。
本案經檢察官沈明倫到庭執行職務。
中    華    民    國    100   年    7    月    27    日
                  刑事第八庭  審判長法  官  張傳栗
                                    法  官  黃斯偉
                                    法  官  劉嶽承
以上正本證明與原本無異。
檢察官如不服本判決，應於收受送達後10日內向本院提出上訴書
狀，其未敘述上訴之理由者並得於提起上訴後10日內向本院補提
理由書（均須按他造當事人之人數附繕本）「切勿逕送上級法院
」。
其餘不得上訴。
刑事妥速審判法第9條：
除前條情形外，第二審法院維持第一審所為無罪判決，提起上訴
之理由，以下列事項為限：
一、判決所適用之法令牴觸憲法。
二、判決違背司法院解釋。
三、判決違背判例。
刑事訴訟法第377條至第379條、第393條第1款之規定，於前項案
件之審理，不適用之。
                                    書記官  何仁崴
中    華    民    國    100   年    7    月    27    日